臺灣高等法院民事判決　　　　　　　99年度保險上易字第30號
上　訴　人　台壽保產物保險股份有限公司
法定代理人　高瑞華
訴訟代理人　吳彥明
被　上訴人　陳煌燕
訴訟代理人　蔡任鈞
上列當事人間給付保險金事件，上訴人對於中華民國99年10月29
日臺灣臺北地方法院99年度保險字第68號第一審判決提起上訴，
本院於100年3月29日言詞辯論終結，判決如下：
    主  文
原判決關於命上訴人給付遲延利息部分，及該部分假執行之宣告
，均廢棄。
上開廢棄部分，被上訴人在第一審之訴及其假執行之聲請均駁回
。
其餘上訴駁回。
第二審訴訟費用由上訴人負擔五分之四，餘由被上訴人負擔。
    事實及理由
一、被上訴人主張：其於民國92年5月5日下午17時許騎乘車牌號
    碼FJ7-179號重型機車，行經桃園縣蘆竹鄉○○○街與大興
    四街路口時，遭訴外人王子春駕駛車牌號碼FL-8371號自用
    小客車撞擊，被上訴人因而受有左髖骨骨折及腓神經損傷之
    傷害（下稱系爭車禍），經行政院衛生署桃園醫院（下稱桃
    園醫院）於95年11月1日核發勞工保險殘廢診斷書，確定被
    上訴人所受之傷害已達強制汽車責任保險殘廢等級第7級之
    程度。而訴外人王子春於車禍當時向國華產物保險股份有限
    公司（下稱國華公司）投保強制汽車責任險（保單號碼：00
    00000000000，下稱系爭保單；保險期間：92年1月24日至93
    年1月24日），因國華公司之營業及資產已於95年4月6日以
    公開標售方式，讓與上訴人之前身即龍平安產物保險股份有
    限公司（下稱龍平安公司）承受，即相關理賠責任均移轉由
    上訴人承受。被上訴人乃於97年10月14日檢具相關文件向上
    訴人申請理賠，且陸續於同年11月12日、25日、98年2月20
    日依上訴人要求補正相關證明文件後，上訴人竟於98年9月8
    日發函通知本件已罹於2年時效而拒絕賠付。爰依強制汽車
    責任保險法第25條之規定，請求上訴人給付第7級殘廢理賠
    新台幣（下同）55萬元，及自98年3月7日起至清償日止按週
    年利率百分之十計算之法定遲延利息。原審判決上訴人應給
    付被上訴人51萬元，及自98年3月7日起至清償日止按週年利
    率百分之十計算之利息。駁回被上訴人其餘之訴。被上訴人
    就其敗訴部分未聲明不服，就上訴人之上訴，答辯聲明：上
    訴駁回。
二、上訴人則以：系爭保單之保險人為國華公司，而非上訴人，
    被上訴人如依強制汽車責任保險法請求給付理賠，其請求對
    象應為國華公司，上訴人公司僅承受國華公司交割日即95年
    5月16日前有效之保單，而系爭保單於93年4月17日保險期間
    屆滿，不在上訴人承受之範圍。又被上訴人固曾於97年10月
    14日向上訴人請求殘廢給付，然未於請求後6個月內起訴，
    故不生中斷時效之效力，且被上訴人於95年11月1日即確定
    成殘，竟遲至99年1月20日始提起本件訴訟，其請求權已罹
    於2年時效而消滅。再者，受清理之保險業於停業後積欠之
    利息應不列入清理債權，被上訴人不得請求按週年利率百分
    之十計算之遲延利息等語，資為抗辯。上訴聲明：原判決關
    於命上訴人給付部分廢棄。上開廢棄部分，被上訴人在第一
    審之訴及假執行之聲請均駁回。
三、兩造不爭執事項（見原審卷第86頁正、反面）：
  (一)訴外人王子春於92年5月5日下午17時許駕駛車牌FL-8371號
    自用小客車，行經桃園縣蘆竹鄉○○○街與大興四街路口時
    ，不慎與駕駛車號FJ7-179號普通重型機車之被上訴人發生
    車禍，致被上訴人受有左髖骨骨折及腓神經損傷，經桃園醫
    院於95年11月1日核發勞工保險殘廢診斷書，確定被上訴人
    所受傷害已達強制汽車責任保險殘廢等級第7級之程度。
  (二)訴外人王子春車禍當時係向國華公司投保強制汽車責任險，
    保單號碼0000000000000，保險期間自92年1月24日至93年1
    月24日。
  (三)國華公司之營業及資產已於95年4月6日以公開標售之方式，
    讓與上訴人之前身即龍平安公司承受。
  (四)被上訴人於97年10月14日檢具相關文件向上訴人申請理賠，
    經上訴人員工黃俊顏簽收；上訴人於98年9月8日發函通知被
    上訴人拒絕理賠。有桃園縣警察局大園分局道路交通事故證
    明書、行政院衛生署桃園醫院勞工保險殘廢診斷書、上訴人
    公司員工黃俊顏簽收單、行政院衛生署桃園醫院診斷證明書
    、上訴人98年9月8日（98）台壽保險桃賠字第0022號函、勞
    工保險局核定通知書、財團法人保險事業發展中心（下稱保
    發中心）99年4月29日（99）保清字第0038號函等件為證（
    見原審卷第4頁至第11頁、第38頁、第80頁至第82頁、本院
    卷第28頁）。
四、被上訴人主張上訴人應承受國華公司就系爭保單之理賠責任
    ，並應依修正前強制汽車責任保險給付標準給付被上訴人第
    7級殘廢51萬元本息之保險給付等語，惟為上訴人所否認，
    並以前揭情詞置辯，查：
  (一)上訴人是否承受國華公司對於被上訴人之理賠責任？
  1.按保險業之清理，主管機關應指定清理人為之；清理人執行
    職務，有代表保險業為訴訟上及訴訟外一切行為之權，如報
    經主管機關核准，並得將保險業營業、資產或負債予以轉讓
    ，保險法第149條之8第1項、第3項分別定有明文；又就他人
    之財產或營業，概括承受其資產及負債者，因對於債權人為
    承受之通知或公告，而生承擔債務之效力，此觀民法第305
    條第1項規定即明。
  2.國華公司於94年11月18日經主管機關行政院金融監督管理委
    員會（下稱金管會）依保險法第149條第3項第3款規定命令
    停業清理，並由金管會指定財團法人保險事業發展中心（下
    稱保發中心）擔任清理人進行清理工作，嗣保發中心於95年
    4月6日將國華公司之營業及資產公開標售讓與上訴人之前身
    即龍平安公司承受，並於95年5月16日公告在案等情，有保
    發中心95年5月16日保清字第305號函在卷可稽（見原審卷
    第25頁）。是上訴人之前身龍平安公司既自95年5月16日起
    承擔國華公司之債務，則國華公司於交割日前已出險但安定
    基金未墊付之保險理賠案件，自應由上訴人依契約之約定承
    擔理賠責任。而系爭保單為未決賠案，屬於讓售範圍內之舊
    案，應由上訴人依財產法人財產保險安定基金動用範圍及限
    額規定賠付等情，亦有保發中心99年4月29日保清字第003
    8號函足憑（見原審卷第38頁）。被上訴人主張上訴人應承
    受國華公司就系爭保單之理賠債務，應屬有據。
  3.上訴人雖抗辯稱：其僅承受國華公司交割日即95年5月16日
    前有效之保單，系爭保單早於93年4月17日屆期，即不在上
    訴人承受之範圍云云，固據提出投標須知節錄為證（見原審
    卷第91頁至第93頁) 。惟依標售投標須知2.(1)載明：「(1)
    本案之標售標的係指國華產物下列營業及資產：i有效保險
    契約之權利義務。ii交割日前已出險但安定基金未墊付之保
    險理賠案件之理賠金額…」等語，是在交割日前95年5月16
    日已出險但安定基金未墊付之保險理賠案件，均屬上訴人承
    受國華公司資產及營業之範疇，而系爭車禍於92年5月5日發
    生，係在系爭保險有效期間內發生之保險事故，既已出險而
    未獲理賠，依前揭標售投標須知2.(1) ii約定，系爭保單自
    在上訴人承受理賠之範圍。至保發中心95年5月16日保清
    字第305號函、95年6月27日金管保一字第09500094410號函
    雖記載有效保險契約移轉由龍平安公司承擔等語，惟並未否
    定交割日前已出險但安定基金未墊付之保險理賠案件亦屬國
    華公司營業及資產讓售範圍（見原審卷第25頁、第26頁）。
   且依保發中心99年4月29日函更明確記載系爭保單屬於讓售範
    圍內之舊案，應由上訴人賠付等語（見原審卷第38頁），已
    如前述，益見上訴人承受國華公司保單之範圍，不以95年5
    月16日前有效存續之保單為限，於交割日前已出險但安定基
    金未墊付之保險理賠案件，亦屬上訴人承受國華公司資產及
    營業之範疇。上訴人抗辯系爭保單不在伊承受範圍，毋庸理
    賠云云，殊無可取。
  (二)被上訴人之保險給付請求權是否已罹於時效？
  1.按於時效開始進行後，我國民法雖無停止時效進行之相關規
    定。惟94年2月5日修正強制汽車責任保險法第14條第1項、
    第2項規定：請求權人對於保險人之保險給付請求權，自知
    有損害發生及保險人時起，2年間不行使而消滅。自汽車交
    通事故發生時起，逾10年者，亦同；前項時效完成前，請求
    權人已向保險人為保險給付之請求者，自請求發生效力之時
    起，至保險人為保險給付決定之通知到達時止，不計入時效
    期間。第1項修正理由係為使保險給付請求權時效之起算時
    點明確化，其所稱「知有損害發生」指「知有因汽車交通事
    故致生損害」。而第2項修正理由係為保障請求權人之利益
    ，免除請求權人在等待保險人為保險給付決定之期間過長，
    致其請求權有罹於時效消滅之虞，故請求權人已向保險人為
    保險給付之請求者，在收到保險給付之通知前，其請求權之
    消滅時效應停止進行，該段期間，不計入消滅時效期間。是
    見修正強制汽車責任保險法第14條第2項規定，就請求權人
    向保險人為保險給付之請求後，迄收到保險給付之通知前，
    採行消滅時效停止進行之制，其自為民法之特別規定。
  2.本件被上訴人係依桃園醫院於95年11月1日核發勞工保險殘
    廢診斷書，確定被上訴人所受傷害已達強制汽車責任保險殘
    廢等級第7級之程度，已如前述，依修正強制汽車責任保險
    法第14條第1項規定，本件被上訴人請求殘廢保險理賠，自
    應以被上訴人知悉確定成殘之日即95年11月1日起算2年時效
    期間。又被上訴人於97年10月14日即檢具相關文件向上訴人
    申請理賠，經上訴人員工黃俊顏簽收，有申請文件可稽（見
    原審卷第7頁），復為上訴人所不爭（見原審卷第51頁反面
    ），堪認被上訴人已於2年時效期間內向上訴人請求理賠而
    生中斷時效之效力。上訴人雖抗辯稱：被上訴人於請求後6
    個月內未起訴，遲至99年1月22日始提起本訴，依民法第130
    條規定，視為不中斷，本件請求權已罹於時效云云。惟上訴
    人自收受被上訴人申請理賠之日即97年10月14日起，迄上訴
    人通知被上訴人拒絕理賠之日即98年9月8日，核屬上訴人之
    審查期間，揆諸前揭修正強制汽車責任保險法第14條第2項
    之規定，不計入消滅時效期間。即被上訴人於97年10月14日
    請求上訴人給付保險理賠，至98年9月8日收受上訴人拒絕理
    賠，消滅時效既停止進行，則該期間應不算入6個月期間，
    則自98年9月9日起，迄被上訴人於99年1月22日提起本件訴
    訟，有起訴狀之收文戳章可憑（見原審卷第1頁），既未逾6
    個月期間，即被上訴人於97年10月14日請求上訴人給付保險
    理賠，仍生時效中斷效力。上訴人抗辯被上訴人未於請求後
    六個月內起訴，視為不中斷云云，殊無足取。
  3.上訴人另抗辯稱：系爭車禍於92年5月5日發生，惟強制汽車
    責任保險法第14條第2項之規定係94年2月5日增訂，系爭車
    禍無修正保險法第14條第2項之適用，且民法亦無時效停止
    之規定云云。惟強制汽車責任保險法第14條第2項增訂消滅
    時效停止進行規定，實係在避免請求權人因保險人惡意拖延
    保險決定通知，在時效上因此蒙受不利益，乃誠實信用原則
    之落實，且交通事故發生後，請求權人對保險人之強制汽車
    責任保險給付請求權時效期間，雖然事故發生後方修正規範
    ，惟請求權時效乃屬權利行使之方式，於修正後自應依新法
    之規定。本件被上訴人於2年時效期間內向上訴人申請理賠
    ，上訴人受理後既無同意或拒絕理賠之通知，應認屬於審核
    階段，依據斯時修正後之強制汽車責任保險法第14條第2項
    規定，審核期間消滅時效期間既停止進行，則被上訴人於99
    年1月20日起訴請求上訴人理賠，自無罹於2年之消滅時效。
    上訴人抗辯被上訴人請求權罹於時效云云，亦無足取。
  (三)被上訴人得否請求上訴人給付1分計算之遲延利息？
  1.按保險人應於要保人或被保險人交齊證明文件後，於約定期
    限內給付賠償金額；無約定期限者，應於接到通知後15日內
    給付之；保險人因可歸責於自己之事由致未在前項規定期限
    內為給付者，應給付遲延利息年利1分，保險法第34條第1項
    、第2項分別定有明文。
  2.本件上訴人應給付被上訴人系爭保單之保險金為51萬元，此
    為上訴人所不爭（見本院卷第18頁反面)，而被上訴人於97
    年10月4日向上訴人請求保險給付，並於98年2月20日向上訴
    人交齊最終診斷證明書，為兩造所不爭，是以被上訴人請求
    自交齊文件後15日即98年3月7日起至清償日止，按週年利率
    百分之十計算之遲延利息，揆諸上開說明，本屬有據。惟上
    訴人係依據讓售合約承接國華產險於交割日前，已出險但財
    團法人財產保險安定基金未墊付之未決賠案。故上訴人對於
    該類賠案所承擔之理賠金額，應依「財團法人財產保險安定
    基金動用範圍及限額規定」辦理。而依據「財團法人財產保
    險安定基金動用範圍及限額規定」，上訴人僅就理賠金額辦
    理墊付，對於因遲延理賠所生之利息，不負給付責任。而前
    開因遲延理賠所生之利息，依保險法第149條之10第3項規定
    及金管會97年2月19日金管保一字第09702016950號函，不列
    入清理並依同條第7項後段規定辦理。有金管會100年1月27
    日金管保財字第10002502250號函在卷可憑（見本院卷第13-
    1頁）。是以上訴人雖未在接到被上訴人通知後15日內給付
    保險金所生遲延利息，惟該遲延利息既未在上訴人承受清理
    債權範圍內，則被上訴人依保險法第34條第1項、第2項規定
    請求上訴人保險給付51萬元自98年3月7日起至清償日止按年
    息1分之遲延利息，自不應准許。
五、綜上所述，被上訴人依強制汽車責任保險法第25條規定，請
    求上訴人給付51萬元，為有理由，應予准許；逾此範圍，即
    屬無據，應予駁回。原審就超過上開應准許部分，為上訴人
    敗訴之判決，並為假執行之宣告，自有未洽。上訴意旨就此
    部分指摘原判決不當，求予廢棄改判，為有理由。至於上開
    應准許部分，原審判命上訴人給付，並為假執行之宣告，核
    無違誤，上訴意旨，就此部分，仍執陳詞，指摘原判決不當
    ，求予廢棄，為無理由，應駁回其上訴。
六、本件事證已明，兩造其餘攻擊防禦方法及未經援用之證據，
    經本院審酌後，核與本件之結論，不生影響，爰不一一贅述
    ，附此敘明。
七、據上論結，本件上訴為一部有理由，一部無理由，依民事訴
    訟法第450條、第449條第1項、第79條，判決如主文。
中    華    民    國   100     年    4    月    12     日
                  民事第八庭
                      審判長法  官  許正順
                            法  官  連正義
                            法  官  蘇芹英
正本係照原本作成。
不得上訴。
中    華    民    國    100    年    4    月    12     日
                            書記官  陳建邦